ACORDAO-COMPLETO-2539087

ACÓRDÃO DE RELAÇÃO

ACÓRDÃO DE RELAÇÃO 1290/2022 ATA 21/2022 - PLENÁRIO

Acórdão 1290/2022-TCU-Plenário
	VISTOS, relatados e relacionados estes autos de representação formulado pela Secretaria de Controle Externo de Aquisições Logísticas (Selog) , com pedido de medida cautelar, visando, inicialmente, à apuração de possível sobrepreço na aquisição de quatro diferentes testes rápidos para detecção da Covid19, previstos no Pregão Eletrônico SRP 57/2020 (Licitações-e 851785) promovido pelo Município de Linhares/ES, entre outras ocorrências identificadas pelo Tribunal;
	Considerando que, encerrado o Pregão Eletrônico SRP 57/2020, o Município de Linhares/ES formalizou, em 26/4/2021, as Atas de Registro de Preços 40/2021, 41/2021 e 42/2021 (extratos à peça 5) , com validade por seis meses, vedada a prorrogação, contemplando os 4 itens adjudicados naquele certame (item 1: Teste rápido qualitativo de Covid-19 AG pela metodologia de fluorescência - 30.000 unidades; item 2: Teste rápido qualitativo de Covid-19 AG pela metodologia de imunocromatografia - 15.000 unidades; item 3: Teste rápido qualitativo de Covid-19 IGM/IGG pela metodologia de fluorescência - 15.000 unidades; e item 4: Teste rápido qualitativo de Covid-19 IGM/IGG pela metodologia de imunocromatografia - 50.000 unidades) ;
	Considerando que, além do PE SRP 57/2020, o Município de Linhares/ES havia adquirido, em 5/2/2021, testes para diagnosticar o Covid-19 por meio de adesão à Ata de Registro de Preços 189/2020 decorrente do Pregão Eletrônico SRP 26/2020 realizado pelo Município de Colatina/ES (peças 14 a 17) ;
	Considerando que, por meio de Despacho de peça 44, determinei a oitiva prévia da Prefeitura Municipal de Linhares/ES para que se pronunciasse acerca da existência dos pressupostos da medida cautelar pleiteada e quanto aos indícios de irregularidades verificados no PE SRP 57/2020, a realização de diligência ao citado ente municipal e que as empresas Fastmed Comercio Ltda. e Diagmaster Científica Ltda. se manifestassem sobre os fatos supostamente irregulares;
	Considerando que se constatou indícios de inadequação na estimativa realizada pelo Município de Linhares/ES, por ela não ter refletido os melhores preços disponíveis no mercado por ocasião tanto da realização do Pregão Eletrônico SRP 57/2020 quanto da adesão à ARP 189/2020;
	Considerando que se verificou indícios de sobrepreço na adesão à ARP 189/2020, bem como nos itens 1, 3 e 4 licitados no Pregão Eletrônico SRP 57/2020 e contemplados nas ARPs 40/2021 e 41/2021;
	Considerando que o Município de Linhares/ES havia se comprometido a promover o reequilíbrio econômico-financeiro dos preços registrados nas ARPs 40/2021 e 41/2021 - ou, não sendo possível, a anular esses instrumentos;
	Considerando que, após a análise das documentações apresentadas em respostas às oitivas e à diligência, por meio do despacho de peça 118, entre outras medidas, determinei: i) cautelarmente à Prefeitura Municipal de Linhares/ES que se abstivesse de autorizar adesões às Atas de Registro de Preços 40/2021 e 41/2021, quanto aos itens 1, 3 e 4 do Pregão Eletrônico 57/2020, até que o Tribunal deliberasse sobre o mérito da matéria em exame; ii) oitivas da Prefeitura Municipal de Linhares/ES em relação aos pressupostos da cautelar deferida e acerca dos indícios de irregularidade verificados nos autos; e iii) oitivas das sociedades empresárias Fastmed Comercio Ltda. e Diagmaster Científica Ltda.;
	Considerando que a mencionada medida cautelar foi referendada pelo Plenário desta Corte de Contas (Acórdão 2.072/2021, peça 125) , bem como as demais medidas constantes do despacho de peça 118;
	Considerando que, ao analisar as respostas apresentadas pelo Município de Linhares/ES e pelas mencionadas empresas, por meio do Acórdão 2753/2021-TCU-Plenário (peça 163) , este Tribunal, entre outras medidas, determinou: i) oitiva da Prefeitura Municipal de Colatina/ES para que se pronuncie em relação ao sobrepreço verificado na Ata de Registro de Preços 189/2020 (aderida pelo Município de Linhares) , em especial acerca dos indícios de irregularidade indicados nas alíneas "a" a "g" do subitem 1.7.1 do mencionado aresto; ii) oitiva da empresa Fastmed Comércio Ltda. sobre os fatos constantes do referido subitem; e iii) diligência à Prefeitura Municipal de Colatina/ES;
	Considerando que a Prefeitura Municipal de Colatina/ES não atendeu adequadamente às solicitações feitas pelo TCU, sendo reiterada a demanda relativamente aos elementos não remetidos (peças 200 e 201) ;
	Considerando que, segundo informações atualizadas prestadas pela Secretaria Municipal de Saúde de Linhares/ES (peças 212 e 213) : i) as ARPs 40/2021 e 41/2021 tiveram vigência de 6 meses, no período de 26/04/2021 a 25/10/2021, tendo expirada a vigência na data de 25/10/2021; e ii) tais instrumentos não foram utilizados pelo referido município nem por outros órgãos ou entidades, mediante adesão;
	Considerando que se revela inaceitável a pesquisa de preços adotada pela Prefeitura Municipal de Linhares/ES para justificar a adesão à ARP 189/2020 na medida em que tal orçamento havia sido elaborado em 4/11/2020, ou seja, em data anterior à própria formalização da ARP 189/2020 pelo Município de Colatina/ES;
	Considerando que a Prefeitura Municipal de Linhares/ES incorreu em erro ao não atualizar, previamente à adesão à ARP 189/2020, o orçamento para fins de verificação da adequação dos preços constantes daquele instrumento - o que poderia ter feito recorrendo a pelo menos uma das fontes especificadas no inciso VI do § 1º do art. 4º-E da Lei 13.979/2020;
	Considerando que cabe promover a audiência do Sr. Saulo Rodrigues Meirelles, então secretário de saúde do Município de Linhares/ES e responsável pela emissão, em 21/12/2020, de autorização para adesão à ARP 189/2020 do Município de Colatina/ES (peça 14, p. 1-6) sem observância da regra constante do § 8º do art. 4º da Lei 13.979/2020, vigente à época, que exigia o refazimento de estimativa de preços para contratações que viessem a ser celebradas após 30 dias da assinatura de ata de registro de preços, com vistas a confirmar se os preços registrados permaneciam compatíveis com os praticados no âmbito dos órgãos e entidades da Administração Pública;
	Considerando que, na análise que vier a ser efetivada, tal falha precisa ser sopesada à vista do momento ímpar vivenciado nos cenários nacional e internacional - auge da pandemia do Covid-19 no Brasil -, que exigiu de gestores de todas as esferas ações céleres e urgentes visando à preservação de vidas humanas (imperativo considerar as circunstâncias quando da avaliação dos atos praticados, nos moldes da diretriz contida no § 1º do art. 22 da Lei de Introdução às Normas do Direito Brasileiro (Decreto-Lei 4.657/1942) , incluído pela Lei 13.655/2018) ;
	Considerando não haver elementos que permitam afirmar que a aquisição feita pelo Município de Linhares/ES, por meio da adesão à ARP 189/2020, estava fora dos parâmetros de mercado;
	Considerando a dissonância existente entre as informações constantes das duas tabelas apresentadas pela Prefeitura Municipal de Colatina/ES, em diferentes momentos - a saber: por meio do Ofício GAB/SEMUS 1438/2021 (peça 145, p. 56) e na manifestação que atendeu às demandas constantes dos Ofícios 8832/2022 e 8836/2022-TCU/Seproc (peça 202) ;
	Considerando que, ao examinar a documentação encaminhada em resposta à solicitação do Tribunal, a unidade técnica especializada concluiu, in verbis:
32.		Em face das ponderações lançadas no exame empreendido nesta instrução, cabe, por ora, realizar diligência ao Município de Colatina-ES objetivando esclarecer os detalhes dos pagamentos por ele realizados nas aquisições fundadas na ARP 189/2020, a fim de que se possa avaliar a conformidade dos preços praticados.
33.		Considerando que o saneamento acima sugerido, relativo aos fatos pertinentes ao Município de Colatina-ES, não se correlaciona e não afeta a já confirmada falha atribuída ao Secretário de Saúde do Município de Linhares-ES - a saber: emissão de autorização para adesão à ARP 189/2020 formalizada pelo Município de Colatina-ES sem a devida atualização de estimativa de preços -, entendemos não se aplicar a orientação constante do Memorando-Circular 24/2014-Segecex, sendo, portanto, factível promover a audiência do gestor do Município de Linhares-ES juntamente com a diligência ao Município de Colatina-ES.
34.		Quanto à medida cautelar que impede a utilização das ARPs 40/2021 e 41/2021, ainda vigente, compete propor a sua revogação ante as citadas informações no sentido de que tais instrumentos perderam a eficácia, não tendo sido utilizados durante a sua vigência.
	Considerando a proposta do auditor da Selog constante da instrução de peça 224, que contou com a anuência do corpo diretivo daquela unidade técnica especializada (peça 225) ;
	Os Ministros do Tribunal de Contas da União ACORDAM, por unanimidade, com fundamento no art. 1º, inciso II, da Lei 8.443, de 16 de julho de 1992, c/c os arts. 143, incisos III e V, 235, caput, e 237, inciso VI, do Regimento Interno do TCU, e de acordo com os pareceres emitidos nos autos (peças 224 e 225) , em revogar a medida cautelar anteriormente adotada e ratificada por meio do Acórdão 2072/2021-TCU-Plenário (peça 125) , ante o disposto no § 6º do art. 276 do Regimento Interno do TCU; e em determinar a adoção das providências descritas no subitem 1.7 desta deliberação, sem prejuízo de enviar cópia deste acórdão e da instrução técnica da Selog de peça 224 ao Sr. Saulo Rodrigues Meirelles, então Secretário de Saúde do Município de Linhares/ES, e ao Município de Colatina/ES, a fim de auxiliar o atendimento e o embasamento das respostas à audiência e à diligência constantes do mencionado subitem 1.7.
1. Processo TC-Processo 015.154/2021-1 (REPRESENTAÇÃO) 
	1.1. Interessados: Diagmaster Cientifica Ltda (09.322.796/0001-73) ; Fastmed Comercio Ltda (04.779.188/0001-79) .
	1.2. Órgão/Entidade: Município de Colatina/ES; Município de Linhares/ES.
	1.3. Relator: Ministro João Augusto Ribeiro Nardes.
	1.4. Representante do Ministério Público: não atuou.
	1.5. Unidade Técnica: Secretaria de Controle Externo de Aquisições Logísticas (Selog) .
	1.6. Representação legal: Nadia Lorenzoni (15419/OAB-ES) , representando Município de Linhares/ES; Joel Nunes de Menezes Junior (11650/OAB-ES) , representando Diagmaster Cientifica Ltda; Luiz Henrique Abaurre Bastos da Silva (20336/OAB-ES) , representando Fastmed Comercio Ltda. 
	1.7. Determinações/Recomendações/Orientações: não há.
	1.7. Determinações/Recomendações/Orientações: 
	1.7.1. diligenciar ao Município de Colatina/ES, com fundamento nos arts. 157 e 187 do Regimento Interno do TCU, para que, no prazo de quinze dias, atenda às seguintes demandas:
a) esclareça, no que tange às aquisições realizadas com amparo na Ata de Registro de Preços 189/2020 derivada do Pregão Eletrônico SRP 26/2020, a divergência entre as informações constantes da tabela apresentada mediante o Ofício GAB/SEMUS 1438/2021 e as contidas na tabela encaminhada por meio do expediente datado de 18/3/2022, apresentado em resposta aos Ofícios 8832/2022-TCU/Seproc e 8836/2022-TCU/Seproc, ambas reproduzidas adiante;
Tabela 1 - Aquisições lastreadas na ARP 189/2020 (Ofício GAB/SEMUS 1438/2021) 
	Data
	Qtd.
	Valor unitário (R$) 
	Valor total (R$) 

	04/12/2020
	2.290
	130,00
	297.700,00

	04/12/2020
	2.449
	130,00
	318.370.00

	04/12/2020
	3.261
	130,00
	423.930,00

	26/02/2021
	3.000
	130,00
	390.000,00

	19/03/2021
	3.000
	130,00
	390.000,00

	28/05/2021
	1.250
	130,00
	162.500,00

	29/06/2021
	1.250
	130,00
	162.500,00

	Total
	16.500
		2.145.000,00

Tabela 2 - Pagamentos mencionados na resposta aos Ofícios 8832/2022-TCU/Seproc e 8836/2022-TCU/Seproc
	Data
	Processo
	Qtd.
	Valor unitário (R$) 
	Valor total (R$) 

	01/03/2021
	3.394/2021
	3.000
	130,00
	390.000,00

	22/03/2021
	5.729/2021
	3.000
	130,00
	390.000,00

	17/05/2021
	9.775/2021
	1.250
	130,00
	162.500,00

	09/06/2021
	11.565/2021
			
	28/06/2021
	13.082/2021
	1.250
	130,00
	162.500,00

	09/08/2021
	16.617/2021
	5.000
	69,00
	345.000,00

	19/11/2021
	24.765/2021
	2.000
	55,00
	110.000,00

	29/11/2021
	25.509/2021
	1.200
	55,00
	66.000,00

	Total
	16.700
		1.626.000,00

b) informe, para cada lote de testes adquiridos com base na ARP 189/2020, as datas em que foram feitas as requisições à contratada;
c) encaminhe, para cada lote de testes adquiridos com base na ARP 189/2020, cópia do documento que formalizou a requisição à contratada;
d) identifique (nome, CPF, cargo e função) , para cada lote de testes adquiridos com base na ARP 189/2020, o agente que autorizou a requisição à contratada, encaminhando cópia do documento em que consta tal autorização;
e) informe se foram realizadas pesquisas de preço periódicas para comprovação da vantagem na utilização da ARP 189/2020, em vista do disposto no inciso XI do art. 9º do Decreto 7.892/2013 c/c o item 5.1 da própria ata;
f) encaminhe, se assim desejar, outras informações que julgar úteis ou relevantes para o deslinde da matéria tratada nestes autos; e
g) apresente a identificação (nome e cargo) e o contato (telefone e e-mail) de interlocutor designado formalmente para dirimir, junto a esta Corte de Contas, eventuais dúvidas remanescentes acerca das questões versadas nestes autos;
	1.7.2. realizar a audiência do Sr. Saulo Rodrigues Meirelles, (CPF XXX.040.287-XX) , então Secretário de Saúde do Município de Linhares/ES, com fulcro no art. 250, inciso IV, c/c o art. 237, parágrafo único, do Regimento Interno do TCU, para apresentar, no prazo de quinze dias, razões de justificativa acerca da seguinte irregularidade identificada na contratação mediante adesão à Ata de Registro de Preços 189/2020 formalizada pelo Município de Colatina/ES:
a) conduta/irregularidade: emissão, em 21/12/2020, de autorização para adesão pelo Município de Linhares/ES à ARP 189/2020 formalizada pelo Município de Colatina/ES sem realização da devida pesquisa de preços atualizada visando a confirmar a adequação do valor nela registrado aos preços de mercado, embora ultrapassado o prazo de 30 dias, previsto no § 8º do art. 4º da Lei 13.979/2020, vigente à época, entre a assinatura daquela ata, ocorrida em 24/11/2020, e a mencionada contratação por adesão, efetivada em 14/1/2021;
b) norma infringida: § 8º do art. 4º da Lei 13.979/2020, vigente à época.

Diagmaster Cientifica Ltda (09.322.796/0001-73); Fastmed Comercio Ltda (04.779.188/0001-79).

AUGUSTO NARDES

Nadia Lorenzoni (15419/OAB-ES), representando Município de Linhares/ES; Joel Nunes de Menezes Junior (11650/OAB-ES), representando Diagmaster Cientifica Ltda; Luiz Henrique Abaurre Bastos da Silva (20336/OAB-ES), representando Fastmed Comercio Ltda.

Não atuou.

REPRESENTAÇÃO (REPR)

Secretaria de Controle Externo de Aquisições Logísticas (Selog).